臺灣臺中地方法院刑事判決　　　　　　　94年度訴字第1741號
公　訴　人　臺灣臺中地方法院檢察署檢察官
被　　　告　丙○○○
上列被告因偽造文書等案件，經檢察官提起公訴（94年度偵緝字
第156號），本院判決如下：
    主    文
丙○○○連續意圖為自己不法之所有，以詐術使人將本人之物交
付，處有期徒刑捌月。
    犯罪事實
一、丙○○○於民國八十六年十月間自任會首，邀集己○○、壬○○等人成立互助會（即合會），約定會員（包括會首）共
    二十六人，會期自八十六年十月二十日起至八十八年十一月
    二十日止，會金每會新臺幣（下同）二萬元，每月二十日在
    臺中市○○區○○路154巷39號開標，採內標制（即死會每
    月繳納二萬元會款，活會每月繳納二萬元扣除得標金額之會
    款）。嗣丙○○○因繳納房貸經濟發生困難，竟基於意圖為
    自己不法所有之概括犯意，連續於八十七年二月二十日，
    利用一般會員未親自到場參與競標，不知到底是何人得標之
    機會，向活會甲會員謊稱係乙會員以三千六百元得標，向乙
    會員謊稱係丙會員或甲會員或壬○○以三千六百元得標，而
    使活會會員陷於錯誤，以為係其他會員得標而交付會金，丙○○○因此向活會會員己○○等二十一人詐收會金計三十四
    萬四千四百元（二十六會扣除丙○○○自任會首一會，及已
    於八十六年十一月二十日、十二月二十日、八十七年一月二
    十日得標之會員，應尚有活會二十二人，惟其中一會員庚○○係丙○○○之親妹妹，兩人為二親等旁系血親之關係，庚○○未提出告訴，故應以二十一會計算，16400×21＝3444
    00），於八十八年五月二十日，以前揭方式，再向僅剩之
    八會活會會員即己○○（二會）、乙○○（二會）、丁○○
    、壬○○、曾信認、廖本景（本應尚有七個活會，但因前揭
    之行為，故尚有八活會會員未標），謊稱係壬○○或其他
    會員以二千八百元得標，而使該些會員陷於錯誤，以為係壬○○或其他會員得標而交付會金，丙○○○因此向活會會員
    己○○等人詐收會金計十三萬七千六百元（17200×8＝1376
    00），其中己○○之會款，是丙○○○利用其不知情已成年
    之女兒陳慧珍去收取。丙○○○收完會金後，即避不見面，
    並逃匿無蹤，己○○等人於八十八年六月二十日發現丙○○○無故停標，始查悉上情。
二、案經被害人即活會會員己○○、丁○○訴請臺灣臺中地方法
    院檢察署檢察官偵查起訴。
    理  由
一、訊據被告丙○○○，固坦承招募前揭互助會自任會首，及中
    途停標尚積欠活會會員會款之事實，惟否認有冒稱某會員得
    標，而向活會會員收取會款之行為，辯稱：因時間已久，伊
    忘了尚有多少活會，伊也不曾幫會員寫過標單，伊是因為經
    濟困難才倒會，且因沒有辦法生活，才跑去高雄，後來又到
    板橋云云。經查，被告上揭犯罪事實，業據告訴人己○○、
    丁○○指訴在卷，核與證人乙○○、壬○○、辛○○○（即
    壬○○之妻）、甲○○（即曾信認之妻）、戊○（即廖本景
    之妻）所證述之情節相符，並有乙○○、甲○○、己○○所
    提出之互助會簿附卷可稽。又(甲)證人壬○○於八十八年十月
    二十一日即案發初始，在檢察官偵訊中證稱：「我參加謝富
    美之互助會，是二萬元之會，她將我的部分標走，我不知情
    ，是其他會員問我，我才知道，我在第五會就被標走了」（
    參第2285號他卷第14頁筆錄），其於九十四年七月二十九日
    在本院審理中雖陳稱：「我應該是有說過這個話，但時間很
    久，實際情形已經忘記了，我只記得到最後有人問我是不是
    我標到的，我說不是我，剛剛會首還來跟我收錢」，但本院
    忖諸本件自案發迄今已約六年之時間，人之記憶一般均隨時
    間之流逝而變淡甚至完全忘記，是以壬○○現在雖不記得當
    時被告有無於八十七年二月二十日向活會會員謊稱係其得標
    ，然其案發初始，記憶尚鮮明之際，既曾為該些陳述，必是
    當時有該事發生所致，可信度極高，(乙)本件互助會迄八十八
    年六月二十日停標算，理應僅剩六個活會（即八十八年六月
    二十日至八十八年十一月二十日），但實際上卻尚有八會活
    會，足徵被告確實冒收了兩期會款，(丙)本院核對乙○○之互
    助會簿記載及己○○繳納會款之紀錄（參本院卷第80、第99
    頁），顯示八十七年二月份之得標金額為三千六百元，(丁)在
    本院審理中證人戊○結證稱：「（問：妳有無去看過標會的
    情形？）都沒有去看過」、「（問：八十八年五月二十日的
    會被告有無跟妳收會錢？）有，那是被告最後一次收會錢，
    最後一次我有去標，但我沒有標到，有開標，被告有去向我
    收會錢，我去的時候沒有看到標單，我去的時候被告只有跟
    我說誰標到而已，隔了三、四天被告就去跟我收會錢」、「
    （問：妳當時有寫標單？）我去的時候，已經開標，我沒有
    寫標單，也沒有看到別人有沒有寫標單，因為我沒有看到標
    單」、「（問：被告三、四天後去跟妳收會錢，跟妳說是誰
    標到？標多少錢？）她說是壬○○標到的，但多少錢我忘記
    了，之前她來收會錢的時候，我只有問她標到多少錢，我沒
    有問她是誰標到」，證人甲○○結證稱：「（問：妳有無去
    看過開標的情形？）我有去過，但不是每次去，有寫標單，
    沒有寫名字，只有寫數字」、「（問：八十八年五月二十日
    那次，被告有無去跟妳收會錢？）三天後她去我做生意的地
    方收，我有問她是誰標到，她說是壬○○，標二千八，那次
    開標我沒有去看，是我小兒子、戊○去的，我沒有去」，證
    人壬○○結證稱：「（問：你有無去看過開標？）沒有，我
    太太也沒有去，我也不曾寄標，因為我們都在菜市場工作」
    ，證人辛○○○結證稱：「（問：八十八年五月二十日那一
    會是你們得標？）不是，但是有會員說是我們得標」，證人
    己○○結證稱：「（問：妳有去參加開標過？）都不曾」、
    「（問：妳印象中最後一次是誰標走？）會首說是壬○○」
    、「（問：妳印象中會首之前有無跟妳說過壬○○得標過？
    ）因為她來收會錢都沒有說是誰得標，所以我沒有印象」，
    證人乙○○結證稱：「（問：妳有無去參加開標過？）沒有
    」，綜以上證人所言，並核諸乙○○之互助會簿上記載之得
    標金額，係按月份順序記載，不是記載在得標會員之名字下
    面，可知被告互助會開標時，會員不一定會到場，競標之會
    單有些只寫金額沒有寫名字，會首向活會會員收取會款時，
    會員不一定會問及何人得標，即使被告有告知，會員也不會
    去查證或紀錄，是以被告確實有機會以前揭方式向活會會員
    詐騙會款。另被告冒收該二期會款前，到底有無冒何會員之
    名義偽造標單冒標？若有，則標單除寫金額外有無寫名字？
    因無任何證據可資證明，且依前揭論述，被告並非須得偽造
    標單冒標，方能詐收會款，故而無法認定。綜上所述，本院
    認被告確有冒收二期會款，其所辯僅係卸責之詞，不足採信
    。本件事證明確，被告犯行應堪認定。
二、核被告所為，係犯刑法第三百三十九條第一項之詐欺取財罪
    。又(一)被告冒標之舉詐騙之對象為活會會員，因死會會員本
    有繳納會款之義務，嗣由何人得標均無差別，是以起訴書載
    被告於為犯罪事實欄之犯行時，使會員付出死會或活會會
    款五十萬元以上，尚有未洽，而本院認定詐騙活會會員金額
    三十四萬四千四百元，屬犯罪事實之縮減，減少部分，不另
    為無罪之諭知，(二)本件互助會會員庚○○係被告之親妹妹，
    約於第十會得標，此經被告陳明在卷（參本院卷第七十頁審
    判筆錄），而於被告為犯罪事實欄之犯行時，庚○○仍為
    活會，故亦為被害人，惟因被告與庚○○屬二親等旁系血親
    之關係，就其對庚○○為詐欺取財之行為，依刑法第三百四
    十三條、第三百二十四條第二項之規定，須告訴乃論，茲因
    庚○○並未提出告訴，是以庚○○遭被告詐欺取財部分，即
    未能併予論列，此部分依刑事訴訟法第三百零三條第三款之
    規定，本應為不受理判決，但因此部分仍屬犯罪事實之縮減
    ，故不另為不受理判決之諭知，(三)被告先後二次冒收會款之
    行為，均使當時尚為活會之二十一名、八名會員陷於錯誤，
    而為財物（即會款）之交付，侵害各該活會會員之財產法益
    ，屬一行為觸犯數罪名之想像競合犯，(四)被告二次詐欺取財
    之犯行，時間緊接，方法相同，觸犯構成要件相同之罪名，
    顯係基於概括犯意為之，應依連續犯規定論以一罪，並加重
    其刑，(五)被告利用陳慧珍向己○○收取會款部分，屬間接正
    犯，(六)公訴人認被告於為犯罪事實欄之詐欺取財行為前，
    先於標單上偽造壬○○之署名及填寫不詳金額，而偽造壬○○之標單，並於開標時持之參與競標，以行使該偽造之標單
    ，該行為另涉犯刑法第二百十六條、第二百十條之行使偽造
    私文書罪，則有未洽，理由詳如前述，因此部分若成立犯罪
    ，則與前揭詐欺取財罪有方法結果之牽連犯關係，乃不另為
    無罪之諭知，(七)起訴書雖載被告為犯罪事實欄之犯行時，
    僅向丁○○（一會）、己○○（二會）、壬○○（一會）收
    取會款，惟乙○○（二會）、戊○（一會）、甲○○（一會
    ）均在本院陳稱，被告亦有向渠等收取會款在卷，本院忖諸
    當時還有八會活會，且該些會員係於八十八年六月二十日見
    被告未繼續開標時，始發現被告犯行，故若被告於八十八年
    五月二十日未向渠等收取會款，渠等必於當時即會發現有異
    ，不會等到八十八年六月二十日才發現等情，認為被告於八
    十八年五月二十日確有向該僅剩之八會活會收取會款，本院
    之認定因屬犯罪事實之擴張，自得併予審理。爰審酌被告並
    無不良素行，惟否認犯罪態度不佳，未見悔意，已歷時六年
    猶未與告訴人及其他活會會員達成和解等一切情狀，量處如
    主文所示之刑。
據上論斷，應依刑事訴訟法第二百九十九條第一項前段，刑法第
五十六條、第三百三十九條第一項、第五十五條，罰金罰鍰提高
標準條例第一條前段，判決如主文。
本案經檢察官陳燕瑩到庭執行職務
中　　華　　民　　國　　94　　年　　8 　　月　　5 　　日
            臺灣臺中地方法院刑事第十三庭
                            審判長法  官  許旭聖
                                  法  官  許月馨
                                  法  官  李秋娟
上為正本係照原本作成
如不服本判決，應於送達後十日內向本院提出上訴狀（須附繕本
），上訴於臺灣高等法院臺中分院。
                                  書記官  吳慕先
中　　華　　民　　國　　94　　年　　8 　　月　　5 　　日
附錄論罪科刑法條
中華民國刑法第339條 (普通詐欺罪)
意圖為自己或第三人不法之所有，以詐術使人將本人或第三人之
物交付者，處五年以下有期徒刑、拘役或科或併科一千元以下罰
金。
以前項方法得財產上不法之利益或使第三人得之者，亦同。
前二項之未遂犯罰之。
